【裁判字號】    99,台上,2287
【裁判日期】    990415
【裁判案由】    違反政府採購法
【裁判全文】
最高法院刑事判決            九十九年度台上字第二二八七號
上  訴  人  甲○○
            乙○○
上列上訴人等因違反政府採購法案件，不服台灣高等法院高雄分
院中華民國九十七年三月六日第二審判決（九十六年度上訴字第
二○○八號，起訴案號：台灣高雄地方法院檢察署九十五年度偵
字第一○六九三、一三六一三、一四二五七號），提起上訴，本
院判決如下：
    主  文
原判決關於甲○○、乙○○部分撤銷，發回台灣高等法院高雄分
院。
    理  由
本件原判決認定上訴人甲○○有其事實欄二、三（原判決誤載為
「二」）及上訴人乙○○有其事實欄三所載犯行，因而撤銷第一
審對於上訴人等均科刑之判決，改判仍依行為時牽連犯關係，從
一重論甲○○以共同意圖使廠商不為投標，而施脅迫罪，量處有
期徒刑一年六月，減為有期徒刑九月；及論乙○○以共同意圖使
廠商不為投標，而施脅迫罪，量處有期徒刑一年四月，減為有期
徒刑八月；固非無見。
惟查：(一)、除有特別規定外，已受請求之事項未予判決，或未受
請求之事項予以判決者，其判決為當然違背法令，刑事訴訟法第
三百七十九條第十二款定有明文。本件檢察官起訴意旨指甲○○
與林明田因欲獲得高雄縣三民鄉公所發包如起訴書附表所示之三
項工程（即民權國小通學道路五百米處楠梓仙溪對岸護岸工程
三民鄉民族村安全堪虞部落整治工程九十四年度下半年道路
及駁崁改善工程），竟分別與駿承營造有限公司（下稱駿承公司
）負責人陳靜芬及橋春營造有限公司（下稱橋春公司）負責人吳
明珠共同基於概括犯意聯絡，連續於民國九十四年七月四日、同
年九月九日及同年十月十七日，分別借用駿承公司（所示工
程部分）及橋春公司（所示工程部分）名義參與上述三次工程
投標等情，認甲○○此部分所為涉犯政府採購法第八十七條第五
項之意圖影響採購之結果而借用他人名義參加投標罪嫌，並認其
三次借用他人名義投標之行為應依修正前刑法第五十六條規定論
以連續犯一罪。原判決僅就甲○○被訴於九十四年七月四日及同
年九月九日借用駿承公司名義參與上述所示工程投標部分予
以論科，對於甲○○被訴另於「九十四年十月十七日」借用橋春
公司名義參與上述所示工程投標部分是否成立犯罪，則未加以
審判或說明，依上述說明，自有已受請求之事項而未予判決之當
然違背法令。(二)、修正前刑法第五十五條後段規定「犯一罪而其
方法或結果之行為犯他罪名者，從一重處斷」（即「牽連犯」）
，必其犯罪之方法行為與其結果行為之間，或原因行為與目的行
為之間具有不可分離或直接密切之關係，始足當之；亦即必須以
犯一罪之方法行為觸犯他罪名，或以犯一罪之結果行為另犯其他
罪名，方有牽連關係可言。若所犯數罪間僅有偶然之方法或結果
之機會關係者，尚不得謂為牽連犯。原判決認定甲○○連續於九
十四年七月四日及同年九月九日，借用駿承公司名義參與投標上
述、所示工程；嗣又為順利標得所示之工程，而與某蔡姓
男子及陳建宏等人共同基於犯意之聯絡，由陳建宏率乙○○等人
在投標會場阻攔欲前往投標之廠商，並以言詞脅迫該等廠商放棄
投標等情；認甲○○所犯「意圖影響採購之結果而借用他人名義
參加投標」與「意圖使廠商不為投標而施脅迫」二罪之間具有方
法結果之牽連關係，而依修正前刑法第五十五條後段規定，從一
重依「意圖使廠商不為投標而施脅迫罪」處斷。然甲○○「借用
駿承公司名義參與工程投標」之行為，與其嗣後「對有意投標廠
商施以脅迫之行為」，係屬分別獨立之犯罪行為，二者在成立之
基礎上似無不可分離或直接密切之關係，能否謂甲○○所犯該二
罪之間具有方法結果之牽連關係，非無商榷餘地。原判決並未詳
細闡述甲○○所犯上開二罪之間究有何不可分離之密切或直接關
係？亦即如何有以犯一罪之方法行為或結果行為觸犯其他罪名之
牽連關係，遽認甲○○所犯上述二罪間具有修正前刑法第五十五
條後段之牽連關係，而從一重處斷，尚嫌理由欠備。(三)、起訴事
實之範圍，原則上應以起訴書所記載之犯罪事實為準。本件依起
訴書所記載之犯罪事實：甲○○與林明田（下稱李、林二人）為
順利標得工程，竟委託某蔡姓成年男子幫忙使其順利得標；該蔡
姓男子遂以工程決標金額百分之四為酬委託陳建宏出面處理。陳
建宏竟基於意圖使廠商不為投標，而施強暴、脅迫及意圖影響決
標價格或獲取不當利益，而以契約、協議使廠商不為投標之故意
，連續於(1)、九十四年七月四日在高雄縣三民鄉公所投標現場，
向欲參與前揭所示工程投標之廠商許清恭恫稱：如執意投標將
請吃子彈，三民鄉到甲仙鄉○○○○路等語，致許清恭心生畏懼
而放棄投標。(2)、九十四年九月九日陳建宏夥同乙○○及綽號「
阿弟仔」之成年男子，在該鄉公所二樓強行攔阻欲參與前揭所
示工程之投標廠商許清裕，使其無法投標等情。(3)、九十四年十
月十七日至江永吉所經營之「億客來超商」向江某恫稱：伊係「
雙仔」之小弟，要求江某不得參與前揭所示工程投標等情。上
述記載僅敘及李、林二人為順利標得工程而委託某蔡姓成年男子
幫忙，並未記載李、林二人指示該蔡姓男子應如何幫忙，亦未敘
及甲○○對於「該蔡姓男子事後處理之方式暨陳建宏基於前揭犯
罪意圖連續為(1)、(2)、(3)所示之犯行」，究竟是否知情或有無參
與。且起訴書犯罪事實又記載陳建宏係在接受該蔡姓男子之委託
以後，始萌生前揭犯罪意圖，並進而為(1)、(2)、(3)之犯行，並未
記載甲○○與該蔡姓男子及陳建宏事先有何共同謀議之情形。參
以起訴書「證據並所犯法條欄」僅記載甲○○涉犯政府採購法第
八十七條第五項之「意圖影響採購之結果而借用他人名義參加投
標罪嫌」，並未指甲○○併涉犯同法條第一項之「意圖使廠商不
為投標而施脅迫罪嫌」（見起訴書第八頁倒數第七至倒數第五行
）。則檢察官是否已就甲○○所涉同法條第一項之「意圖使廠商
不為投標而施脅迫罪嫌」部分提起公訴，即非無疑。而檢察官雖
於九十五年十二月二十八日向第一審提出「補充理由書」內謂甲
○○對於上述犯行具有共同犯意之聯絡，認其併涉犯同法第八十
七條第一項之罪嫌（見一審卷第六十四頁）。惟其所提出之「補
充理由書」是否符合刑事訴訟法第二百六十五條所定之要件而具
有追加起訴之效力？亦有疑竇。以上疑點與甲○○前揭犯罪事實
是否業經檢察官起訴攸關，影響於本件審判範圍以及乙○○有無
與甲○○共犯同法第八十七條第一項罪名之認定，原審未就上述
疑點加以審究釐清，並於判決內詳予論敘說明，逕就甲○○涉犯
同法第八十七條第一項罪嫌部分加以審判，本院自無從為其適用
法則當否之審斷。又本件起訴書犯罪事實是否已記載甲○○涉犯
同法第八十七條第一項之犯罪事實，已有疑義；且起訴書內亦未
敘及甲○○所犯同法第八十七條第一項之罪與同條第五項之罪之
間具有牽連犯或裁判上一罪關係。原判決理由謂「公訴人認甲○
○此部分犯行與其借用他人名義投標工程犯行間，有牽連犯之裁
判上一罪關係」云云（見原判決第二十四頁倒數第六至第四行）
，亦失依據，併予指明。以上或為上訴意旨所指摘，或為本院得
依職權調查之事項，應認原判決關於上訴人等部分均有撤銷發回
更審之原因。至原判決關於不另為無罪諭知部分，因與發回部分
具有審判不可分關係，應併予發回，附此敘明。
據上論結，應依刑事訴訟法第三百九十七條、第四百零一條，判
決如主文。
中    華    民    國  九十九  年    四    月   十五   日
                      最高法院刑事第八庭
                          審判長法官  洪  文  章
                                法官  王  居  財
                                法官  郭  毓  洲
                                法官  黃  梅  月
                                法官  邱  同  印
本件正本證明與原本無異
                                      書  記  官
中    華    民    國  九十九  年    四    月   十九   日
                                                       s

司法院資訊處製作；財團法人民間司法改革基金會備份。
